【裁判字號】    98,重勞訴,4
【裁判日期】    990611
【裁判案由】    確認僱傭關係存在等
【裁判全文】
臺灣桃園地方法院民事判決             98年度重勞訴字第4號
原      告  乙○○
            己○○
共      同
訴訟代理人  戊○○律師
複  代理人  林哲倫律師
            張百欣律師
被      告  李玉海律師(即鴻禧育樂股份有限公司破產管理人)
訴訟代理人  余欽博律師
上列當事人間確認僱傭關係存在等事件，本院於中華民國99年5
月13日言詞辯論終結，判決如下：
    主  文
原告之訴及假執行之聲請均駁回。
訴訟費用由原告負擔。
    事實及理由
壹、程序方面：
一、按破產人因破產之宣告，對於應屬破產財團之財產喪失其管
    理及處分權，關於破產財團之訴訟即無訴訟實施權，其喪失
    之管理及處分權既由破產管理人行之，此項訴訟自應以破產
    管理人為當事人始為適格（最高法院二十七年上字第二七四
    ０號判例意旨可資參照）。故本件鴻禧育樂股份有限公司（
    下稱鴻禧公司）破產財團之訴訟，應由破產管理人為被告，
    當事人始為適格，核先敘明。
二、按確認法律關係之訴，非原告有即受確認判決之法律上利益
    者，不得提起之。民事訴訟法第247 條第1 項定有明文。又
    所謂即受確認判決之法律上利益，係指法律關係之存否不明
    確，原告主觀上認其在法律上之地位有不安之狀態存在，且
    此種不安之狀態，能以確認判決將之除去者而言。最高法院
    52年台上字第1237號著有判例可資參照。本件原告主張被告
    解僱為不合法，兩造間之僱傭關係仍存在，惟此為被告所否
    認，則原告在私法上之地位確有受侵害之危險，而此項危險
    得以對於被告之確認判決除去之，是本件應認原告起訴有確
    認利益，合先敘明。
貳、實體方面：
一、原告起訴主張：原告乙○○、己○○任職於鴻禧公司鴻禧大
    溪別館（下稱大溪別館），分別擔任業務部業務經理、財管
    部資訊專員。詎被告竟於民國97年11月22日指示警衛將原告
    己○○辦公室上鎖，禁止其入內並扣留電腦、私人財物，嗣
    於97年11月26日以違反公司機密規則為由開除原告二人。然
    原告二人並無被告所指傳送電子郵件洩漏公司機密之行為，
    由被告要求原告己○○辦公室不得上鎖且持有備份鑰匙、得
    知所有員工電子信箱密碼、原告己○○97年11月22日後發現
    電子信箱密碼遭串改、outlook express 登入後不會自動登
    出等情即可知；原告乙○○亦未故意刪除訴外人即大溪別館
    執行副總經理丁○○電子信箱內之郵件，其中主旨為「FW：
    期待有機會與副總您一起共事」信件係因遭系統退件始予以
    刪除，而主旨為「2008年或2009年優良觀光從業人員推薦」
    信件遭刪除者為讀取回條，非該信件本身。縱認原告確有前
    揭行為，但上開電子郵件內容是否屬鴻禧公司營業或業務上
    之機密、行為是否已達情節重大之程度，被告均未說明。再
    者，原告於上班時間使用MSN 線上聊天軟體，並未違反鴻禧
    公司訂定之「電腦軟硬體使用管理辦法」第2 條第4 款規定
    ，縱認有違反，亦非屬情節重大。另原告未曾見過鴻禧公司
    「從業人員工作規則」，其內容自無法拘束原告。本件被告
    開除原告，實因丁○○不滿原告等人組織工會及本身有若干
    違法失職行為，與前述行為無涉，被告解僱原告並不合法，
    兩造間勞動契約仍存在，被告既預示拒絕原告之勞務提供，
    原告並曾寄發存證信函請求回復工作及給付薪資，均未獲置
    理，復經桃園縣政府進行勞資爭議調解亦不成立，依民法第
    487 條規定，被告受領遲延，原告自無須補服勞務，而原告
    乙○○、己○○97年11月份本薪分別為新臺幣（下同）50,0
    00元、36,000元，被告分別積欠原告二人97年12月1 日至98
    年1 月31日之薪資100,000 元、72,000元，爰訴請確認兩造
    間僱傭關係存在，併請求上開積欠薪資及自98年2 月1 日起
    至復職日止之各月份薪資等語。並聲明：(一)、確認兩造間僱
    傭關係均存在。(二)、被告應給付原告乙○○100,000 元及自
    起訴狀繕本送達翌日起至清償日止按週年利率百分之5 計算
    之利息，並應自98年2 月1 日起至原告乙○○復職之日止，
    每月給付原告乙○○50,000元。(三)、被告應給付原告己○○
    72,000元及自起訴狀繕本送達之翌日起至清償日止按週年利
    率百分之5 計算之利息，並應自98年2 月1 日起至原告己○○復職之日止，每月給付原告己○○36,000元。(四)、第二項
    及第三項聲明部分，願供擔保請准宣告假執行。
二、被告則以：原告乙○○自91年8 月起任職於鴻禧公司，擔任
    業務經理兼丁○○之秘書，負責襄助丁○○處理公司事務，
    原告己○○則自90年8 月20日起任職鴻禧公司，擔任資訊專
    員，負責處理大溪別館內與電腦有關一切事務。詎原告竟利
    用職務之便，以電子郵件傳送鴻禧公司秘密資訊予第三人，
    原告乙○○並刪除未經丁○○閱讀之電子郵件（詳如後述不
    爭執事項(三)、(四)所列清單），及使用MSN 線上聊天軟體討論
    有關洩漏公司營業上或業務上之秘密，已違反鴻禧公司訂定
    之「電腦軟硬體使用管理辦法」第2 條第4 款及依勞動契約
    應盡之忠誠義務，並導致鴻禧公司資料外洩、內部動盪不安
    、派系分裂、員工對管理者不信任、經營階層經營困難、97
    年度營收大幅下滑及員工士氣低落，原告乙○○之行為，另
    造成鴻禧公司拓展高雄業務停頓、員工喪失報名旅遊從業人
    員表揚機會、1999自救方案提前曝光喪失低價搶市場之先機
    等損害，該當勞動基準法第12條第1 項第4 款、第5 款、鴻
    禧公司訂定之「從業人員工作規則」第13條第4 款、第5款
    、「員工獎懲規則」第9 條第2 款、第4 款、第6 款（內容
    詳如後述不爭執事項(五)所示）所定之情形。鴻禧公司為給予
    原告二人自新機會，並防止原告己○○破壞電腦證據，曾於
    97年11月22日指示警衛禁止其進入資訊室，另安排大廳酒吧
    之工作，但不可碰觸任何一台電腦，然97年11月25日原告二
    人竟仍違規使用中央廚房電腦，被告不得已始予解僱。又原
    告雖辯稱渠等非傳送或刪除電子郵件之人云云，惟鴻禧公司
    員工需填寫電腦使用權限申請單，取得帳號及密碼後，方可
    使用電腦接收或發送電子郵件，且原告己○○自行保管資訊
    部門鑰匙，其辦公室非公眾所得出入之場所，均可證渠等為
    實際行為人等語資為抗辯。並聲明：(一)、原告之訴及假執行
    之聲請均駁回。(二)、如受不利判決，願供擔保請准宣告免為
    假執行。
三、不爭執事項：
(一)、原告己○○自90年8 月20日起即於鴻禧公司大溪別館財管部
    資訊組擔任資訊專員乙職，負責處理該館內與電腦相關之一
    切事務，每月薪資為36,000元，並透過鴻禧公司申請Gmail
    個人電子信箱（帳號：edp@tasheeresort.com.tw ；使用者
    顯示為「資訊室」）供其使用及管理。而鴻禧公司持有電子
    郵件伺服器業者（Google）所提供、透過公司申請之各員工
    Gmail 電子信箱帳號及密碼。
(二)、原告乙○○於91年8 月起即至鴻禧公司任職，擔任鴻禧公司
    大溪別館執行副總經理丁○○之秘書兼任休閒業務部業務經
    理，負責襄助副總經理處理相關公司事務，並代其管理「鴻
    禧大溪別館業務部」電子信箱（帳號：exeoffice@tasheere
    sort.com.tw ）之收發工作，每月薪資50,000元。其私人電
    子信箱帳號則為：penguinking0115@ hotmail.com」，並設
    定顯示其用戶名稱為「chang frances 」。
(三)、上開原告己○○之電子信箱如被證二（見本院卷一第39至60
    頁）所示，分別於97年8 月28日、97年9 月6 日、97年9 月
    23日、97年10月22日、97年10月22日、97年11月4 日，寄出
    收件人為原告乙○○（帳號：penguinking0115） 、會務、
    原告乙○○（帳號：penguinking0115） 、訴外人王淑玲（
    帳號：liza0402）、hunghun.hung（經信件內文稱該收件人
    為理事長）、王淑玲（帳號：liza0402）；郵件主旨為「清
    冊」附加「員工基本資料」檔案、主旨「臨時工匯總表」、
    主旨「56.70 臨時資料」附加「年節獎金、56臨時工、70臨
    時工」等檔案、主旨「1022」附加「2003.xls（即大溪別館
    財務報表）、營運計畫、大溪一日遊」等檔案、主旨「營運
    計畫書」附加「營運計畫.ppt 」 檔案、主旨「2008年薪水
    」附加18個薪資檔案等6 封郵件之電子紀錄。
(四)、又上開丁○○電子信箱（exeoffice@tasheeresort.com.tw
    ）中之信件資料如被證四（見本院卷一第62至82頁）所示，
    即主旨「傳真號碼」、主旨「FW：傳真號碼」、主旨「FW：
    9709現金餘額」附加「2008現金餘額.xls 」 檔案、「FW：
    協議書及邀請函」附加「鴻禧大溪別館員工1999自救方案邀
    請函」檔案等4 封郵件，曾於97年9 月8 日、97年9 月8 日
    、97年9 月22日、97年11月12日，經轉寄予收件人「大溪－
    公關雅婷ya-ting 」、「chang frances （即原告乙○○）
    」、「linkelly29」、「大溪－資訊嘉伶（即原告己○○）
    」；且有刪除經該信箱寄發收件人「觀光局局長信箱」、郵
    件主旨為「2008年或2009年度優良觀光從業人員推薦」之信
    件於97年10月8 日確認收受回條之電子紀錄；另有刪除該信
    箱於97年11月4 日所收受郵件主旨為「期待有機會與副總您
    一起共事」求職郵件之電子紀錄。
(五)、鴻禧公司於87年6 月6 日所訂定之「從業人員工作規則」第
    13條規定：「從業人員有下列情事之一者，本公司得不經預
    告終止僱用：…四、違反勞動契約或本規則情節重大者。五
    、故意耗損商品、機械、設備、原料、產品、或其他本公司
    所有之物品，或故意或過失洩漏本公司技術上、營業上之秘
    密，致本公司受損害者。」；鴻禧公司大溪別館亦於95年8
    月10日訂定之「員工獎懲規則」第9 條規定：「員工有下列
    情形之一者，經查證確實者得不經預告予以解雇：…二、散
    播不實言論或洩漏業務機密致公司蒙受損害者。…四、故意
    損壞公司設備、公物用品或故意洩漏公司營業上之機密致使
    公司蒙受損害者。…六、違反工作規則、職掌或勞務契約情
    節重大者。…」。另鴻禧公司大溪別館曾於96年11月8 日發
    文公布館內「電腦軟硬體使用管理辦法」，於第2 條第4款
    規定「嚴格禁止使用線上聊天軟體」，惟未經訂明違反之罰
    則。
(六)、茲因上開電子郵件往來及刪除之紀錄，被告於97年11月22日
    指示警衛將原告己○○所服務之單人辦公室（即鴻禧公司大
    溪別館電腦室）加鎖、禁止其進入工作，並扣留其置於辦公
    室之桌上型電腦及私人財物。復於97年11月25日發出「人事
    獎懲通知」予鴻禧公司各相關單位以：「原告己○○身為重
    要資訊室人員在上班時間利用網路洩漏公司員工資料、薪資
    及公司營運收入給外面不相干人士，違反公司所載明應保密
    之義務及規則，經查所有證據，逕行向相關單位提出告訴。
    因洩漏公司員工資料會影響員工安危，失職不當，予以開除
    。」；且於同日發出另一「人事獎懲通知」為：「原告乙○○身為重要業務幹部故意洩漏公司業務機密及故意刪除有關
    業務上之訊息致公司蒙受重大損失，予以開除。」而上開終
    止勞動契約通知之生效日期均載為97年11月26日。
(七)、原告己○○曾於97年11月27日寄發桃園成功路郵局第8314號
    存證信函催請被告履行兩造間之勞動契約；復於97年12月6
    日，原告乙○○、己○○再寄發臺北北門郵局第7399號存證
    信函，以被告勞務受領遲延為由，請求其按月給付薪資。其
    後，上開兩造間之勞資爭議事件，業經桃園縣政府勞資爭議
    調解委員會於97年12月17日調解不成立。
(八)、鴻禧公司清查上開扣得之原告己○○個人電腦後，發現分別
    有被證十一、被證十二所示其與鴻禧公司員工即王淑玲、原
    告乙○○間之MSN 對話紀錄內容（見本院卷一第159 至208
    頁、第209 至245 頁）。其中於97年9 月15日上午9 時32分
    由原告己○○（即傳訊者「ring」）傳予王淑玲（即收訊者
    「玲～（R） 」）訊息內容以：「我在轉2005年葉金山的臨
    時工資及舊系統裡有沒有出70的臨時工資料」等語（見本院
    卷一第163 頁）；又於97年9 月17日下午5 時，王淑玲曾向
    原告己○○傳以：「是不是要公布財報給全體員工看」之對
    話訊息（見本院卷一第167 頁）；再於97年11月18日上午10
    時51分，經原告乙○○（即傳訊者「Frances （淑蓉）」）
    向原告己○○傳送以：「她的桌面竟然有你email 給我文中
    的過年薪資」等語之訊息（見本院卷一第240 頁）。
(九)、丁○○持上開電子郵件及MSN 對話紀錄向臺灣桃園地方法院
    檢察署對原告二人及王淑玲提起告訴，經該署先以97年度他
    字第5549號妨害秘密案件偵查結果，改分為98年度偵字第19
    281 號妨害秘密案件偵查中。
四、本院判斷：
    本件原告主張渠等未傳送或刪除電子郵件，且被告未具體指
    明其行為造成公司何等損害、如何情節重大，被告解僱原告
    並不合法，爰訴請確認兩造間僱傭關係存在，並請求給付薪
    資等語，然此為被告堅決否認，並以前揭情詞置辯。是本件
    之爭點乃在於：(一)、鴻禧公司所訂定之「從業人員工作規則
    」、「員工獎懲規則」、「電腦軟硬體使用管理辦法」等工
    作規則內容是否為原告所知悉而得拘束原告？(二)、原告有無
    上開傳送或刪除電子郵件、使用MSN 線上聊天軟體之行為？
    是否構成勞動基準法第12條第1 項第4 款、第5 款解僱事由
    ？(三)、兩造間勞動契約是否已合法終止？茲論述如下：
(一)、鴻禧公司訂定之「員工獎懲規則」及「電腦軟硬體使用管理
    辦法」拘束原告二人，「從業人員工作規則」則僅拘束原告
    乙○○。
１、按在現代勞務關係中，因企業之規模漸趨龐大，受僱人數超
    過一定比例者，僱主為提高人事行政管理之效率，節省成本
    有效從事市場競爭，就工作場所、內容、方式等應注意事項
    ，及受僱人之差勤、退休、撫恤、資遣等各種工作條件，通
    常訂有共通適用之規範，俾受僱人一體遵循，此規範即工作
    規則。僱主公開揭示時，係欲使其成為僱傭契約之附合契約
    ，而得拘束勞僱雙方之意思表示。勞工知悉後如繼續為該僱
    主提供勞務，應認係默示承諾該工作規則內容，而使該規則
    發生附合契約之效力。且工作規則雖由僱主所單方制定，但
    因勞工之明示或默示，而當然成為勞動契約之內容，具有拘
    束勞僱雙方之效力。
２、經查，鴻禧公司訂定之「員工獎懲規則」業經原告簽名確認
    ，「電腦軟硬體使用管理辦法」並於96年11月8 日經由資訊
    室發文通知相關部門之事實，有鴻禧公司員工獎懲規則2 份
    、鴻禧大溪別館通知1 紙在卷可稽（見本院卷一第37至38頁
    、第140 頁），前者已取得原告明示同意，後者亦經公開揭
    示而可認為原告已默示同意，當然成為兩造間勞動契約之內
    容，得拘束原告，故本件得適用上開「員工獎懲規則」第9
    條第2 款、第4 款、第6 款及「電腦軟硬體使用管理辦法」
    第2 條第4 款規定（內容均詳如後述）。至鴻禧公司訂定之
    「從業人員工作規則」，證人丁○○於本院審理時證稱：原
    告成為鴻禧公司正式員工前，需參加在職訓練，會安排相關
    課程等語（見本院卷一第57頁至同頁反面），並提出鴻禧大
    溪事業部門92年10月3 日新進同仁職前訓練通知1 紙為證（
    見本院卷一第260 頁），其內容明確記載「參加人員：行政
    辦公室乙○○」、「課程內容：(3)10：55-11 ：25人事規章
    與福利」，衡以該從業人員工作規則內容涵括僱傭關係、工
    時、休假、請假、薪資、獎懲、退職、職業災害補償、安全
    衛生與福利等事項，屬全面性之規範，為新進同仁認識公司
    及己身權益之重要資料，鴻禧公司應會提出於前揭訓練課程
    中加以宣導，堪認原告乙○○亦已知悉上開「從業人員工作
    規則」內容而得拘束之，是以，本件有上開「從業人員工作
    規則」第7 條、第13條規定之適用（內容詳如後述）；但被
    告未能具體舉證曾提供該「從業人員工作規則」予原告己○○閱覽，或已公開揭示使其查悉一事，自難僅憑證人丁○○
    之前開證詞，遽認有拘束原告己○○之效力。
(二)、原告傳送或刪除電子郵件行為業已構成勞動基準法第12條第
    1 項第4 款、第5 款之解僱事由；渠等使用MSN 線上聊天軟
    體則不構成勞動基準法第12條第1 項第4 款之解僱事由。
１、按「勞工有左列情形之一者，雇主得不經預告終止契約：…
    四、違反勞動契約或工作規則，情節重大者。五、故意損耗
    機器、工具、原料、產品，或其他雇主所有物品，或故意洩
    漏雇主技術上、營業上之秘密，致雇主受有損害者。…」勞
    動基準法第12條第1 項第4 款、第5 款定有明文。又鴻禧公
    司訂定之「員工獎懲規則」第9 條並規定：「員工有下列情
    形之一者，經查證確實者得不經預告予以解雇：…二、散播
    不實言論或洩漏業務機密致公司蒙受損害者。…四、故意損
    壞公司設備、公物用品或故意洩漏公司營業上之機密致使公
    司蒙受損害者。…六、違反工作規則、職掌或勞務契約情節
    重大者。…」。再按依據企業管理上組織行為學之概念，員
    工需要組織提供其生活、工作條件的合理意願，則（企業）
    組織有權利要求員工態度與行為忠誠統一，亦即要求員工在
    不損及其權利與人格情況下，讓渡工作能力，並對追求企業
    利益盡最大之忠實義務，以促進組織效益，此即為現代企業
    理論中所要求之員工忠誠義務，本件鴻禧公司既已將員工忠
    誠義務明訂於員工獎懲規則中，則員工在違反員工獎懲規則
    規定之忠誠義務情形下，自得終止兩造間之勞動契約。
２、原告確有傳送或刪除上開電子郵件之行為。
    原告雖辯稱鴻禧公司亦持有渠等電子信箱帳號及密碼，且要
    求員工上班時間不得將辦公室上鎖，渠等非傳送或刪除上開
    電子郵件之人云云，並提出95年5 月10日大溪別館經管會議
    紀錄為證（見本院卷一第253 頁至同頁反面），其內容略為
    ：「為安全著想特別呼籲同仁上班時間，請勿將辦公室上鎖
    ，如董事長辦公室、夜總會辦公室、資訊室、公關及業務部
    等…昨日請人資部發文宣布辦公室在正常時間不可上鎖，因
    發生電腦室人員單獨在辦公室內不舒服休息，但無人知曉，
    為同仁安全著想，敬請於辦公室無人時，將電話遷轉總機…
    」，然是否意味著員工暫時離去辦公室，一律均不得上鎖，
    已非無疑；縱認原告離去時未將辦公室上鎖，仍無證據顯示
    其電腦遭他人盜用而擅自寄發電子郵件；況收發郵件雙方彼
    此為熟識之人，如真有電腦遭盜用寄發電子郵件之情形，收
    件者應會以疑惑口吻回覆或私下見面時加以提醒，當不會放
    任此類電子郵件往返達2 、3 個月之久。而證人即鴻禧公司
    客務部經理甲○○於本院審理時證稱：公司現有萬能鑰匙無
    法開啟資訊室之門等語（見本院卷一第259 頁），並有卷附
    安全部工作日誌報告表可按（見本院卷一第147 頁），參以
    上開電子郵件傳送或刪除日期，原告己○○部分為97年8 月
    28 日 、9 月6 日、9 月23日、10月22日、11月4 日，原告
    乙○○部分則為97年9 月8 日、9 月22日、11月12日，該數
    日原告二人均有刷卡上班，未遲到早退之事實，有97年8 月
    至11 月 出勤明細表、員工班表在卷可考（見臺灣桃園地方
    法院檢察署97年度他字第5549號卷宗），復徵諸97年9 月17
    日王淑玲曾以MSN 傳送「是不是要公布財報給全體員工看」
    訊息予原告己○○，97年11月18日原告乙○○與己○○MSN
    對話紀錄為「乙○○：她的桌面竟然有你email 給我文中的
    過年薪資」、「己○○：我不是寄yahoo 給你嗎」、「乙○○：hotmail 」、「己○○：我沒有寄過年的資料吶…我是
    寄臨時工吶」、「乙○○：對。就是那個。9 月的email 。
    對。三個檔」、「己○○：9/23兩個壓縮檔一個年節獎金」
    、「乙○○：恩」等情，此有卷附MSN 對話紀錄可佐（見本
    院卷一第167 、240 、243 頁），顯見原告確為傳送或刪除
    上開電子郵件之人，前揭所辯，並非可採。
３、原告傳送電子郵件部分：
(1)、原告乙○○係擔任丁○○祕書，主要工作為協助副總經理丁○○執行業務，包括蒐集產業資訊、達成促銷計畫、使丁○○、員工、顧客、廠商有良好互動與溝通等；原告己○○係
    擔任資訊專員，職務內容有資料庫管理、軟硬體管理、總歸
    檔管理、飯店系統維護、員工薪資轉檔等，並負責網路使用
    權限管理，確保公司檔案不外洩；王淑玲則為鴻禧公司鴻禧
    大溪別館會務中心資深會務員，有鴻禧大溪別館職位說明書
    、資訊部工作職掌項目、人事獎懲通知各1 紙可佐（見本院
    卷二第8 至10頁、臺灣桃園地方法院檢察署97年度他字第55
    49號卷宗第71頁），先予敘明。
(2)、按依據營業秘密法第2 條規定，所謂營業秘密：係指方法、
    技術、製程、配方、程式、設計或其他可用於生產、銷售或
    經營之資訊，同時必須符合下列三個要件：新穎性、價值性
    以及秘密性。而公司員工基本資料、薪資、年節獎金等內容
    ，事關員工個人隱私權、資訊自決權，未經本人同意不得蒐
    集、傳遞、運用之，否則，不僅有損及員工提供通訊方法、
    薪資及獎金金額等訊息與否之自主決定空間，員工彼此相互
    比較結果，亦可能造成一定之心理負擔、困擾，直接衝擊公
    司人事管理政策，自屬公司營業上之秘密。本件原告己○○
    傳送「清冊附加員工基本資料檔案」、「56、70臨時資料附
    加年節獎金、56臨時工、70臨時工檔案」等資料予原告乙○○，另傳送「2008年薪水附加18個薪資檔案」資料予王淑玲
    、「臨時工彙總表」予收件人「會務」，上開電子郵件之附
    加檔案內容包括員工姓名、地址、身分證字號、部門別、職
    稱、獎金數額，有卷附上開電子郵件可佐（見本院卷一第43
    至44頁、第56 至60 頁），證人甲○○於本院審理時並證稱
    ：伊發現乙○○、己○○、王淑玲間有資料傳輸，包括現金
    流量、員工身分證字號、勞健保資料等，但其三人未職司相
    關業務，伊不確定是否為公司機密，故提供資料予丁○○審
    核等語（見本院卷一第258 頁反面）。原告乙○○、王淑玲
    斯時雖為鴻禧公司員工，但依其前述職掌並無權限閱覽上開
    員工資料，此為兩造所不爭執，至己○○亦未能說明係基於
    公司授權或個別業務執行需求而傳送上開電子郵件；而收件
    人「會務」有無取得鴻禧公司臨時工資料之正當合法權源，
    亦有未明，是以，原告己○○擅自傳送上開員工資料，已洩
    露公司營業上之秘密。又上開資料屬員工個人隱私資訊，鴻
    禧公司本應設立防護機制加以保密，原告己○○之行為恐使
    鴻禧公司負有損害賠償責任，對於公司之人事管理亦生不良
    影響，堪認鴻禧公司已受有損害。至原告辯稱上開資料係籌
    組工會所取得云云，然其未具體舉證資料來源及說明與籌組
    工會有何關聯，自無足取。
(3)、次按公司營運計畫、財務狀況等資料，未經正式對外發布前
    ，均屬公司內部機密資料。本件原告己○○傳送「1022附加
    2003xls.（即大溪別館財務報表）、營運計畫檔案」資料予
    王淑玲、「營運計畫書附加營運計畫ppt.檔案」資料予收件
    人「理事長」，原告乙○○傳送「FW：9709現金餘額附加20
    08現金餘額xls.檔案」資料予收件人「linkelly29」，已如
    前述，其中「2003xls.（即大溪別館財務報表）」內容包括
    2003年、2004年之住房數、平均房價、消費人數、收入（含
    房租、餐券、服務費、外幣兌換、電話、傳真、電視、洗衣
    燙衣、食品、香菸、健身房、沐浴、按摩、電玩、保齡球、
    教練費、醫療等）、成本（除上開收入相對應之成本外，另
    有文具、報章雜誌、交通車、燃料費、水電費、清潔費、各
    家信用卡收帳費及手續費、廚具、制服、員工之薪資、津貼
    、獎金、退休、勞健保、醫療、訓練、住宿、伙食等）等詳
    細資料，有卷附上開電子郵件可憑（見本院卷一第46至55頁
    、第79至80頁），上開資料均為鴻禧公司經營、財務管理及
    資金運用重要資訊，除各該業務之承辦人員外，應限於經營
    管理階層或財務部門主管始可獲悉，非王淑玲職掌上所得任
    意取得或散布，更遑論鴻禧公司外部第三人即收件人「理事
    長」、「linkelly29」，故均構成洩露公司營業上之秘密。
    且原告洩漏上開資料，將可能造成鴻禧公司在旅館同業間之
    競爭力下降、協力廠商或資金貸與者卻步而拒絕合作之情況
    ，對鴻禧公司尚難謂無損害可言。
(4)、至原告乙○○傳送下列電子郵件則不構成勞動基準法第12條
    第1 項第4 款、第5 款之解僱事由。
、被告指稱原告乙○○擅自轉寄「FW：協議書及邀請函附加鴻
    禧大溪別館員工1999自救方案邀請函」資料予原告己○○，
    將未發表之業務專案傳出，洩漏公司祕密云云，並提出上開
    電子郵件為證（見本院卷一第71至74頁），證人丁○○另證
    稱：此為低價搶市場之策略，因乙○○將資料傳給己○○，
    己○○再轉給非公司帳號人員，已違反合約消息不能洩漏之
    約定，故活動取消云云（見本院卷二第44頁反面），惟被告
    迄未提出相關合約書，本院自無從審視有何保密約款，且以
    鴻禧公司處於破產之特殊狀況，一般旅館業者當無法推出類
    似而得與之相互競爭之促銷方案，上開自救方案如能廣為週
    知，更有助於自救目的之達成，前揭資料是否為鴻禧公司業
    務上機密、原告乙○○之行為是否對鴻禧公司造成損害、有
    無違反勞動契約或工作規則，均非無疑；又無證據顯示原告
    己○○收受上開電子郵件後，復再傳送予其他人，證人丁○○前揭證詞，委不足採。故原告乙○○此部分行為，尚不構
    成勞動基準法第12條第1 項第4 款、第5 款之解僱事由。
、被告另指稱原告乙○○將「傳真號碼」轉寄至「大溪-公關
    雅婷ya-ting 」及自己之電子信箱中，預謀向媒體散布不實
    毀謗言語云云，並提出上開電子郵件為證（見本院卷一第81
    至82頁），惟該電子郵件內容略為：「妳成立工會後如有不
    合理情事可以工會名義發正式新聞稿給兩組看看：地方組02
    -8792XXX5 、產經生活組02- 8792XXX4…三立」，並無洩漏
    鴻禧公司營業秘密之情形，被告亦未能舉證受有何實際損害
    ，與勞動基準法第12條第1 項第5 款規定尚屬有間。再者，
    鴻禧公司員工如係合法籌組工會，就工會有關事項且在未損
    及鴻禧公司利益之範圍內，與媒體記者適當互動，尚無違背
    其依勞動契約或上開從業人員工作規則應盡之忠誠義務，亦
    不該當勞動基準法第12條第1 項第4 款之要件。
４、原告乙○○刪除電子郵件部分：
(1)、繼按鴻禧公司「從業人員工作規則」第7 條規定：「凡本公
    司從業人員於服務期間均應遵守下列事項：一、愛護公司榮
    譽，發揮團隊精神，忠誠努力執行任務。二、服從主管人員
    之監督指導，注意工作安全。…」、第13條約定：「從業人
    員有下列情事之一者，本公司得不經預告終止僱用：四、違
    反勞動契約或本規則情節重大者。…」。本件原告乙○○代
    表丁○○管理「鴻禧大溪別館業務部」之電子信箱「exeoff
    ice@ tasheeresort.com.tw」，卻於97年11月4 日刪除「期
    待有機會與副總您一起共事」之求職電子郵件，已如前述，
    該電子郵件內容略為：「上次謝謝您撥空時間帶領我參觀飯
    店…心想著您必定會是一位良師及好老闆（好長官），我了
    解副總您目前公司的問題，我很想與您學習及共事，期許您
    捎來好消息…PS我E 一份個人履歷給您參閱…黃于倫」等語
    ，有該封電子郵件可參（見本院卷一第75至77頁），顯見寄
    件者與丁○○已有一定程度之商談，非一般求職信件或垃圾
    郵件而得逕予刪除。證人丁○○於本院審理時復證稱：伊曾
    與高雄業務高手談好要合作，聘請其拓展高雄業務，承攬旅
    行團下榻鴻禧大溪別館事宜，因原告乙○○直接將信件刪除
    ，未通知伊任何訊息，故終止合作計畫，且高雄業務完全停
    頓等語（見本院卷二第44頁）。原告乙○○身為丁○○之秘
    書，本應謹慎過濾所有電子郵件，以鴻禧公司利益為優先，
    竟故意刪除上開電子郵件，丁○○因此無法取得該等訊息，
    造成鴻禧公司錯失人才，需另覓適當人選且增加徵才成本，
    對於鴻禧公司已生損害，其行為違反勞工之忠誠義務，嚴重
    破壞與鴻禧公司間之信賴關係，屬勞動基準法第12條第1 項
    第4 款規定之違反工作規則、勞動契約且情節重大情形。
(2)、至被告指稱原告乙○○刪除觀光局徵選優良旅遊從業人員之
    電子郵件，造成員工失去表揚機會士氣低落云云，惟原告乙○○所刪除之電子郵件為「2008年或2009年優良觀光從業人
    員推薦」讀取回條，為兩造所不爭執，並有卷附該封電子郵
    件可佐（見本院卷一第78頁），被告未能舉證以實其說，上
    開辯解，自難採信。
５、原告使用MSN 線上聊天軟體並不構成勞動基準法第12條第1
    項第4 款之解僱事由。
    再按鴻禧公司「電腦軟硬體使用管理辦法」第2 條第4 款規
    定「嚴格禁止使用線上聊天軟體」，惟未訂有違反之罰則，
    已為兩造所不爭執。本件原告使用MSN 線上聊天軟體，縱有
    違反上開工作規則，單憑此一情節，尚難認情節重大而得作
    為解僱之事由。至原告透過MSN 線上聊天軟體討論有關洩漏
    鴻禧公司業務上秘密一事，已評價如前，自不得重複引為懲
    戒事由，否則恐有違一事不二罰之原則。是原告此部分行為
    不構成勞動基準法第12條第1 項第4 款之解僱事由。
６、綜上，原告己○○傳送「清冊附加員工基本資料檔案」、「
    56、70臨時資料附加年節獎金、56臨時工、70臨時工檔案」
    、「2008年薪水附加18個薪資檔案」、「臨時工彙總表」、
    「1022附加2003xls.（即大溪別館財務報表）、營運計畫檔
    案」、「營運計畫書附加營運計畫ppt.檔案」等電子郵件，
    及原告乙○○傳送「FW：9709現金餘額附加2008現金餘額
    xls.檔案」電子郵件之行為，均已洩漏鴻禧公司業務上之秘
    密，並使鴻禧公司受有損害，且渠等違背職務之行為，同時
    違反依勞動契約之忠誠義務，情節亦屬重大，該當勞動基準
    法第12條第1 項第4 款、第5 款及鴻禧公司「員工獎懲規則
    」第9 條第2 款、第4 款、第6 款規定；原告乙○○另刪除
    「期待有機會與副總您一起共事」電子郵件之行為，屬違反
    工作規則、勞動契約且情節重大，該當勞動基準法第12條第
    1 項第4 款、鴻禧公司「員工獎懲規則」第9 條第6 款規定
    。事發後鴻禧公司曾禁止原告二人接觸電腦，惟仍遭其他員
    工發現渠等繼續於廚房使用電腦等情，為證人即鴻禧公司工
    程部總工程師丙○○證述綦詳（見本院卷二第43頁反面），
    足見被告曾試圖採用解僱以外之懲戒手段，仍無法達成目的
    ，兩造間信賴關係已破壞殆盡，實難期被告再以其他方法維
    持僱傭關係，被告之解僱與原告上開違規行為在程度上亦屬
    相當，符合解僱最後手段性原則。
(三)、兩造間之勞動契約業已合法終止。
    末按「雇主依前項第一款、第二款及第四款至第六款規定終
    止契約者，應自知悉其情形之日起，三十日內為之。」勞動
    基準法第12條第2 項定有明文。本件原告己○○、乙○○最
    後一次傳送或刪除上開電子郵件之時點分別為97年11年4 日
    、97年11月12日，被告於97年11月22日發布命令禁止原告使
    用電腦，復於97年11月25日發布人事獎懲通知解僱原告並於
    翌（26）日生效，均未逾上開條文所定30日除斥期間，應認
    兩造勞動契約已於97年11月26日合法終止。
五、綜上所述，被告業已合法終止兩造間之勞動契約，原告起訴
    請求確認兩造間僱傭關係仍存在，並請求被告分別給付原告
    乙○○、己○○100,000 元、72,000元及均自起訴狀繕本送
    達之翌日起按週年利率百分之5 計算之利息，暨自98年2 月
    1 日起至原告乙○○、己○○復職之日止，分別按月給付其
    二人50,000元、36,000元，為無理由，應予駁回。而原告之
    訴既經駁回，其假執行之聲請亦失所附麗，應併與駁回。
六、結論：本件原告之訴為無理由，依民事訴訟法第78條，判決
    如主文。
中    華    民    國    99    年    6     月    11    日
                    民事第三庭  法  官  陳清怡
以上正本係照原本作成
如對本判決上訴，須於判決送達後20日內向本院（地址：桃園縣
桃園市○○路120號）提出上訴狀
中    華    民    國    99    年    6     月    11    日
                                書記官  王奐淳

司法院資訊處製作；財團法人民間司法改革基金會備份。
